臺灣臺南地方法院刑事判決　　　　　　　96年度訴緝字第55號
公　訴　人　臺灣臺南地方法院檢察署檢察官
被　　　告　吳松嶧原名吳秉賢.
上列被告因詐欺等案件，經檢察官提起公訴（九十一年度偵字第
三二七一號），被告於準備程序中先就被訴事實為有罪之陳述，
本院合議庭裁定由受命法官獨任進行簡式審判程序，判決如下：
    主  文
吳松嶧共同連續意圖為自己不法之所有，以詐術使人將本人之物
交付，處有期徒刑壹年，減為有期徒刑陸月，如易科罰金，以銀
元佰元即新臺幣玖佰元折算壹日。
    事  實
一、吳松嶧前係址設屏東市○○街三五三巷六二弄四八號之「柏
    園庭園造景企業行（下稱柏園企業行）」之實際負責人，並
    掛名經理職位（名義上負責人為其父親吳順華），其於民國
    八十五年十一月四日與財團法人聯合信用卡處理中心（下稱
    聯合信用卡中心）簽約生效，成為該中心特約商店，而取得
    刷卡機之設備，惟其明知僅得用於柏園企業行之實際交易，
    不得接受非消費性之簽帳轉現刷卡，卻為擴充柏園企業行之
    業績，憑以投標公共工程或吸引其他客戶上門，竟與辦理「
　　假消費，真刷卡」之張友禮（經本院九十一年度訴字第三四
  　六號判決確定）基於登載不實事項於業務作成文書而行使及
    意圖為自己不法所有之詐欺取財概括犯意聯絡，由吳松嶧將
    刷卡機、簽帳單、臺南區中小企業銀行股份有限公司新化分
    行帳號0000000000000號即柏園企業行特約商
    店匯款存摺、印章、上開營利事業及負責人印鑑章等物均交
    與張友禮，再由張友禮招徠欲藉「假消費，真刷卡」方式取
    得現金而亦有詐欺取財犯意聯絡之陳清泉、陳全道、鍾政翰
    、曾明仁、徐榮華、尤爾衛、蔣東成、陳張美香、呂玉娟、
    紀冠州、任國棟、梁養隆、林信州、劉勁麟、王明德、蔡元
    孔等持卡人，以彼等信用卡虛偽刷卡，張友禮再以上開吳松
    嶧所交付之印章等物填載不實之交易金額請款單彙送聯合信
    用卡中心請款以行使，使聯合信用卡中心陷於錯誤，而將扣
    除百分之三手續費之刷卡金額匯入上開柏園企業行特約商店
    帳戶，由張友禮以上開吳松嶧所交付之存摺、印章領取後，
    再將約百分之九十二之刷卡金額交與刷卡人。截至八十六年
    三月間，刷卡次數為四百零五筆，請款次數為五十四次，刷
    卡金額總計達新臺幣（下同）二百八十五萬九千五百六十三
    元，足以生損害於聯合信用卡中心。嗣經法務部調查局南部
    機動組先行查獲張友禮「假消費，真刷卡」集團周邊成員，
    因而循線查獲上情。
二、案經臺灣臺南地方法院檢察署檢察官自動檢舉偵查起訴。
    理  由
一、上開事實，業據被告吳松嶧於警詢（調查筆錄卷第二三至二
    五頁）、本院準備及審理程序坦承不諱，復有證人即同案被
    告張友禮（臺灣臺南地方法院檢察署八十七年度偵字第五七
    四六號卷，下稱偵查卷，第七至十頁）、證人陳清泉、陳全
    道、鍾政翰、曾明仁、徐榮華、尤爾衛、蔣東成、陳張美香
    、呂玉娟、紀冠州、任國棟、梁養隆、林信州、王秋梅、劉
    勁麟、王明德、蔡元孔於警詢時之證述（調查筆錄卷第三二
    、四九、五三、五五、五七、六一、六三、六五、七三、七
    七、七九、八三、九十、九二、九六、一二三、一三○頁）
    、卷附柏園企業行與聯合信用卡中心之特約商店約定書、特
    約商店基本資料及請款資料查詢列印書面、王昆祥、池河林
    、林友佳、鄧燕安、蔡秀美等人之中國信託商業銀行應收帳
    務明細表、柏園企業行商店代號為0000000000號
    刷卡機刷卡明細各一份（偵查卷第五八至五九、十四、十五
    、十八、十九、二一頁）可資佐證。本件事證明確，被告犯
    行洵堪認定，應依法論科。
二、論罪科刑：
　(一)按信用卡係提供具有履行清償繳款能力之人得以簽帳方式先
  　行在特約商店消費，嗣由發卡銀行對特約商店墊付刷卡金額
    ，再由消費客戶於一定時間內向發卡銀行繳納刷卡金額沖帳
    。其優點除能使客戶免於攜帶現金，並能享有先消費、後付
    款，無須向他人告貸週轉，以增進商業經濟之繁榮發展，並
    提高國民生活品質。因此，正當使用信用卡者，其本身須具
    有在約定期限內清償消費金額之能力及意願，且在授信範圍
    內消費。故向金融機構申請信用卡使用者，恆需先經金融機
    構對其身份及經濟能力徵信調查而給予一定授信額度，倘持
    卡人違背此正當使用信用卡之方式，勾結串通特約商店，利
    用信用卡提供授信簽帳消費之功能，佯以刷卡方式，使發卡
    銀行誤以為確有實際交易而將刷卡金額撥給特約商店，再由
    特約商店轉交持卡人，致發卡銀行遭受損失，則信用卡持用
    人及特約商店自均係利用信用卡刷卡方式以達其等詐財目的
    ，應受詐欺取財罪之評價。又詐欺犯係即成犯，縱持用人事
    後因經濟情況好轉而如數清償簽帳金額，仍無解其前已成立
    之詐欺取財罪。本案被告吳松嶧藉由同案被告張友禮與持卡
    人共同以「假消費、真刷卡」並推由共同正犯張友禮將虛偽
    交易事項填載於業務上作成之請款單據以向聯合信用卡中心
    請款，致聯合信用卡中心陷於錯誤，而給付刷卡金額受有損
    失之行為，核係犯刑法第三百三十九條第一項詐欺取財罪及
　　刑法第二百十六條之行使同法第二百十五條業務登載不實文
  　書罪。其業務登載不實文書之低度行為，為行使之高度行為
    所吸收，不另論罪。
  (二)被告吳松嶧與同案被告張友禮、證人陳清泉、陳全道、鍾政
    翰、曾明仁、徐榮華、尤爾衛、蔣東成、陳張美香、呂玉娟
    、紀冠州、任國棟、梁養隆、林信州、王秋梅、劉勁麟、王
    明德、蔡元孔等持卡人，及持王昆祥、池河林、林友信、鄧
    燕安、蔡秀美等中國信託商業銀行信用卡刷卡之人間，對於
    各該次「假消費、真刷卡」之詐欺取財行為，被告及張友禮
    對行使業務上登載不實事項之請款單之行為，各有犯意聯絡
    及行為分擔，應就各該部分論以共同正犯。
  (三)被告先後多次詐欺取財及行使業務上登載不實文書犯行，均
　　時間緊接，所犯係構成要件相同之罪，顯俱係基於概括犯意
  　反覆為之，各為連續犯，應均依修正前刑法第五十六條之規
    定論以一罪，並依法加重其刑。起訴書固以同案被告張友禮
    係以詐欺為常業之人，而被告與其基於犯意聯絡，亦認被告
    涉犯修正前刑法第三百四十條之常業詐欺取財罪嫌等語。惟
    經蒞庭檢察官於本院準備程序當庭表示請以連續詐欺取財論
    處（本院卷第六八頁），基於檢察一體原則，自以蒞庭檢察
    官到庭陳述為準。
  (四)被告連續行使業務上登載不實文書之目的，在於連續詐欺取
    財，亦即上開二罪間，有手段及目的之牽連關係，應依修正
    前刑法第五十五條牽連犯規定，從一重之連續詐欺取財罪處
　　斷。
  (五)另起訴書原認被告尚涉有修正前刑法第三百四十五條之常業
    重利罪嫌及商業會計法第七十一條第一款商業負責人填製不
    實會計憑證罪嫌，然此亦經蒞庭檢察官於本院準備程序當庭
    予以減縮（本院卷第六一、六八頁），同上開檢察一體原則
    ，應以蒞庭檢察官到庭陳述意見為準，同此敘明。
  (六)爰審酌被告欲使其柏園企業行取得亮麗業績，以謀投標公共
    工程或吸引其他客戶上門，因而與同案被告張友禮共同藉「
    假消費，真刷卡」方式詐財，致聯合信用卡中心遭受損失，
    其動機及行為均有可議，且助長社會大眾不當甚至不法使用
    信用卡之歪風，影響信用卡交易秩序，然被告未曾因案執行
    刑罰，有臺灣高等法院被告前科紀錄表及臺灣臺南地方法院
    檢察署刑案資料查註紀錄表各一份在卷為憑，素行尚可。又
    所謂「假消費，真刷卡」之行為模式，係邇來所謂「塑膠貨
    幣」興起後之產物，其可責性自因時代不同而有程度差異，
　　易言之，經長時間司法裁判累積及行政宣導後，再為相類似
  　犯罪行為者，顯然無視公權力打擊犯罪決心，自具較高可非
    難性，而應受較嚴厲之刑罰制裁，反之，若係犯罪行為類型
    形成初期，尤以財產犯罪為主，則多懲其投機心態，可非難
    性自亦較低。本案犯罪時間為八十五年至八十六年間，彼時
    信用卡使用情況尚未如今日廣泛，縱不得因不知法律而免除
    刑事責任，然類似行為究應如何評價，即司法實務亦非無爭
    議，此犯罪時間自屬重要量刑因素；本院兼衡被告教育程度
　　為陸軍軍官學校畢業，尚知坦認犯行，並協助偵查機關查獲
  　張友禮之「假消費，真刷卡」集團，犯後態度亦佳等一切情
    狀，量處如主文所示之刑。
  (七)被告上開犯行，符合中華民國九十六年罪犯減刑條例第二條
    第一項第三款規定之減刑條件，應予減刑如主文所示，並諭
    知易科罰金之折算標準示懲。
  (八)另被告行為後，刑法已於九十四年二月二日公布、九十五年
    七月一日施行，有關本件被告犯行所涉新舊法比較問題，詳
    參附件所載，併予敘明。
據上論斷，應依刑事訴訟法第二百七十三條之一第一項、第二百
九十九條第一項前段，刑法第二條第一項前段、修正前刑法第二
十八條、第五十六條、刑法第三百三十九條第一項、第二百十六
條、第二百十五條、修正前刑法第五十五條、第四十一條第一項
前段，中華民國九十六年罪犯減刑條例第二條第一項第三款、第
七條，罰金罰鍰提高標準條例第一條前段、廢止前罰金罰鍰提高
標準條例第二條，判決如主文。
本案經檢察官甲○○到庭執行職務。
中　　華　　民　　國　　96　　年　　8 　　月　　8 　　日
　　　　　　　　　刑事第十庭    法　官　陳賢德
以上正本證明與原本無異。
如不服本判決應於收受本判決後10日內向本院提出上訴書狀，並
應敘述具體理由。如未敘述上訴理由者，應於上訴期間屆滿後20
日內向本院補提理由書狀（均須按他造當事人之人數附繕本）「
切勿逕送上級法院」。
　　　　　　　　　　　　　　　　書記官  莊文茹
中　　華　　民　　國　　96　　年　　8 　　月　　13　　日
附錄論罪科刑法條
中華民國刑法第三百三十九條第一項
意圖為自己或第三人不法之所有，以詐術使人將本人或第三人之
物交付者，處五年以下有期徒刑、拘役或科或併科一千元以下罰
金。
中華民國刑法第二百十六條
（行使偽造變造或登載不實之文書罪）
行使第二百十條至第二百十五條之文書者，依偽造、變造文書或
登載不實事項或使登載不實事項之規定處斷。
中華民國刑法第二百十五條
從事業務之人，明知為不實之事項，而登載於其業務上作成之文
書，足以生損害於公眾或他人者，處三年以下有期徒刑、拘役或
五百元以下罰金。
附件
一、按行為後法律有變更者，適用行為時之法律。但行為後之法
　　律有利於行為人者，適用最有利於行為人之法律，九十四年
  　二月二日修正公布、自九十五年七月一日施行之刑法第二條
    第一項定有明文，上開規定係規範行為後法律變更所生新舊
　　法律比較適用之準據法，於新法施行後，應逕適用新法第二
  　條第一項之規定，為「從舊從輕」之比較（最高法院九十五
    年第八次刑事庭會議決議一之 (一)）。
二、刑法第二百十五條、第三百三十九條第一項規定之罰金刑，
    於被告行為後，因刑法施行法增訂第一條之一於九十五年七
    月一日公布施行，而該條規定之適用結果，固與上開條文增
    訂前，適用現行法規所定貨幣單位折算新臺幣條例第二條折
    算新臺幣及罰金罰鍰提高標準條例第一條提高標準，並無二
    致；惟反觀罰金之最低刑度，被告行為後，刑法第三十三條
    第五款亦經修正公布施行（修正公布施行日期同於上開刑法
    第二條），而將修正前僅一元（指銀元，即新臺幣三元，再
    適用罰金罰鍰提高標準條例第一條之規定得提高為十倍，即
　　新臺幣三十元）以上之最低刑度，修正提高為新臺幣一千元
  　以上，比較被告行為前後之法律適用，顯以行為時之法律較
    有利於被告，自應適用修正前之刑法第三十三條第五款，而
    現行法規所定貨幣單位折算新臺幣條例第二條及罰金罰鍰提
    高標準條例第一條前段之規定自應併予適用。
三、被告行為後，刑法第二十八條之規定，已修正為「二人以上
    共同實行犯罪之行為者，皆為正犯」（公布施行日期同於上
　　開刑法第二條）。比較修正前後刑法第二十八條之規定，修
  　正後之規定，僅排除完全未參與犯罪相關行為之「實行」的
    「陰謀共同正犯」及「預備共同正犯」，於本案適用上未較
　　有利於被告，自應適用被告行為時即修正前刑法第二十八條
  　規定予以論處。
四、被告行為後，刑法第五十六條關於連續犯之規定業經刪除（
    修正公布及施行日期均同上開刑法第二條），原規定之連續
    數行為而犯同一罪名者，除有接續犯之情形外，應按數罪併
    罰之原則論處，比較刪除前後刑法第五十六條之規定，刪除
　　後之法律適用，並未較有利於被告，故本件被告各項連續犯
  　行，仍應依修正前刑法第五十六條之規定論以一罪，並加重
    其刑。
五、被告行為後，刑法第五十五條之「犯一罪而其方法或結果之
    行為犯他罪者，從一重處斷」之規定，業經公布刪除（公布
    施行日期同上開刑法第二條），亦即原規定之犯一罪而其方
    法或結果行為犯他罪之牽連犯情形，應按數罪併罰之原則論
    處，比較新舊法，刪除後之法律適用，並未較有利於被告，
    故本件仍應適用被告行為時即修正前刑法第五十五條之規定
    ，認被告應成立牽連犯，而從一重之連續詐欺取財罪處斷。
六、本件被告行為時之易科罰金標準，係以修正前刑法第四十一
    條第一項前段「得以一元以上三元以下折算一日」及廢止前
    罰金罰鍰提高標準條例第二條前段「就其原定數額提高為一
    百倍折算一日」為依據，則本件被告行為時之易科罰金折算
    標準，如以銀元三百元折算一日，經折算為新臺幣後，應以
　　新臺幣九百元折算為一日。惟修正施行後之刑法第四十一條
  　第一項前段（公佈施行日期同上開刑法第二條）關於易科罰
　　金之折算標準則為「以新臺幣一千元、二千元或三千元折算
  　一日」，比較新舊法，修正前之規定顯較有利被告，自應依
　　修正施行後刑法第二條第一項前段之規定，適用修正前刑法
  　第四十一條第一項前段、廢止前罰金罰鍰提高標準條例第二
　　條之規定，併諭知易科罰金之折算標準。
